臺灣高等法院高雄分院民事判決
                                    110年度重上字第29號
上  訴  人  禾達睿生醫有限公司

兼法定代理
人          黃齡瑩  
上二人共同
訴訟代理人  洪國欽律師
            李倬銘律師
            黃君介律師
被 上訴 人  芳成工業股份有限公司

法定代理人  江廷芳  
訴訟代理人  王進勝律師
            張釗銘律師
上列當事人間請求給付票款事件，上訴人對於中華民國110年1 
月14日臺灣高雄地方法院109年度雄訴字第15號第一審判決提起
上訴，本院於民國111年1月19日言詞辯論終結，判決如下：
    主      文
上訴駁回。
第二審訴訟費用由上訴人負擔。
    事實及理由
一、被上訴人主張：高都汽車股份有限公司（下稱高都公司）為
    購買土地使用，由訴外人正禾不動產股份有限公司（下稱正
    禾公司) 人員鄔綺琳仲介購買被上訴人所有高雄市燕巢區面
    前埔段204、205-2、191-1、189-7、189-6、205-1地號土地
    （以下分別以地號稱之，合稱系爭土地）。高都汽車公司乃
    以法定代理人配偶即上訴人黃齡瑩名義，與被上訴人簽立不
    動產買賣意願書（下稱系爭意願書），並交付上訴人禾達睿
    生醫有限公司（下稱禾達睿公司）所簽發票面金額各新臺幣
    （下同) 1,000萬元之支票共2紙（下合稱系爭支票) 作為斡
    旋金。經被上訴人同意出售系爭土地，故系爭支票已轉為定
    金，詎被上訴人提示系爭支票未獲付款，黃齡瑩依買賣意願
    書約定應給付定金予被上訴人，禾達睿公司則應負票據責任
    ，兩者間為不真正連帶給付關係。爰依不動產買賣意願書及
    票據法律關係，提起本訴，並聲明：黃齡瑩、禾達睿公司應
    各給付被上訴人2,000萬元及自追加上訴人暨準備書狀繕本
    送達全部上訴人翌日起至清償日止，按週年利率5％計算之利
    息，其中一上訴人給付，其餘上訴人於其給付範圍內免給付
    之責。
二、上訴人則以：黃齡瑩固有簽署系爭意願書，然就買賣數量、
    付款等必要之點意思表示尚未一致，被上訴人在上訴人黃齡
    瑩簽立後又增加其他條件，未經其同意，難謂兩造間就系爭
    土地買賣契約（下稱系爭契約）已成立。且被上訴人係在委
    託期限即108年6月30日後始簽立系爭意願書，故不動產買賣
    契約亦未成立。縱認契約成立，黃齡瑩已告知仲介人鄔綺琳
    購地用途為工業使用，鄔綺琳卻仲介連同窯業用地在內之系
    爭土地，並佯稱其中191-1地號土地為窯業用地所變更，故
    其他筆土地日後均可變更為窯業用地之不實資訊，致黃齡瑩
    陷於錯誤簽立系爭買賣意願書，黃齡瑩因此在108年9月4日
    以意思表示錯誤為由；108年12月5日以受詐欺為由，撤銷簽
    立系爭意願書之意思表示。再者，上訴人黃齡瑩購買系爭土
    地係為供高都公司使用，被上訴人未能交付工業使用之用地
    ，即屬瑕疵物亦為債務不履行，上訴人黃齡瑩亦在前108年9
    月4日解除買賣契約，被上訴人請求上訴人黃齡瑩、禾達睿
    公司為給付自無理由為辯。並聲明：㈠被上訴人之訴駁回；㈡
    如受不利判決願供擔保免為假執行。
三、原審判決黃齡瑩、被告禾達睿生醫有限公司應各給付被上訴
    人2,000萬元及自109年7月17日起至清償日止按週年利率5 ％
    ；上開所命之給付，其中一上訴人給付，其餘上訴人於其給
    付範圍內免給付之責。上訴人不服提起上訴，聲明：㈠原判
    決關於禾達睿生醫有限公司、黃齡瑩敗訴部分均廢棄；㈡上
    開廢棄部分，被上訴人於第一審之訴駁回。被上訴人則聲明
    ：上訴駁回。
四、兩造不爭執事項：
  ㈠黃齡瑩在108年6月21日簽署系爭意願書，欲買受被上訴人所
    有之系爭土地，約定斡旋有效期間至108年6月30日止，並以
    上訴人禾達睿公司簽發之系爭支票支付斡旋金2,000萬元。
  ㈡黃齡瑩前在108年9月4日以意思表示錯誤為由撤銷系爭意願書
    之意思表示，並以系爭土地有瑕疵及有債務不履行情事為由
    解除買賣契約；嗣在108年12月5日以受詐欺為由撤銷系爭意
    願書意思表示。
  ㈢系爭支票屆期經被上訴人提示未獲付款。
  ㈣黃齡瑩在簽署系爭意願書前已知系爭土地部分為窯業用地。
五、本件爭點：
  ㈠系爭契約是否已成立生效？
  ㈡黃齡瑩以詐欺、錯誤為由撤銷系爭意願書之意思表示，並以
    瑕疵、錯誤及債務不履行為由解除系爭契約，有無理由？
  ㈢禾達睿公司以票據原因抗辯拒絕給付，有無理由?
　㈣上訴人主張斡旋金非定金，請求依民法第179條之規定部分返
    還，有無理由？　　
六、本院之判斷：
  ㈠系爭契約是否已成立生效？
  ⒈按將要約擴張、限制或為其他變更而承諾者，視為拒絕原要
    約而為新要約。民法第160條第2項定有明文。次按，當事人
    互相表示意思一致者，無論其為明示或默示，契約即為成立
    。亦為民法第153條第1項所明定。再按，於一定期日或期間
    內，應為意思表示或給付者，其期日或其期間之末日，為星
    期日、紀念日或其他休息日時，以其休息日之次日代之。民
    法第122條亦定有明文。
  ⒉查黃齡瑩於簽署系爭意願書後，即由仲介人員鄔綺琳交予被
    上訴人，被上訴人乃於系爭意願書上第九條特約條款中，原
    有以手寫註記之的①～⑤中之④部分，加註但書，標明：「（限
    定污染檢測未通過），期限為108 ／07／31」，並於期限末日
    即108年7月1日（註：系爭意願書原約定為108年6月30日，
    惟該日係星期日，故延展至同年7月1日；此為上訴人所不爭
    執，見原審卷第11頁、本院卷第521、604-605頁）傳送予上
    訴人之代理人余榮輝，此經證人鄔綺琳證述明確（見本院卷
    129-131頁），並有LINE截圖可憑（見本院卷第229頁）。由
    系爭意願書上特約條款④之內容，係被上訴人針對上訴人所
    要求土地檢測報告如有污染，系爭意願書無條件解除部分，
    變更解除系爭意願書之條件限於「污染檢測108年7月31日前
    未通過」，始同意無條件解約，而變更原上訴人要約之內容
    為新要約。被上訴人主張上開加註並非新要約，系爭契約已
    因被上訴人承諾而成立等情，為不可採。
　⒊上訴人雖稱上開新要約之部分，羅榮義及余榮輝均無收受新
    要約之代理權，故系爭契約因意思表示未合法送達予黃齡瑩
    ，而未成立云云。然查：
　⑴按當事人主張有利於己之事實者，就其事實有舉證之責任。
    民事訴訟法第277條前段定有明文。次按，代理權之限制及
    撤回，不得以之對抗善意第三人。但第三人因過失而不知其
    事實者，不在此限。民法第107條著有明文。
　⑵查現今商務交易形態複雜，交易條件多次變更往來協商乃屬
    常態，是在同一交易目的或經濟目的同一之情形下，交易雙
    方如授權代理人代為進行交易，除限定特定事項外，多以概
    括授權為之，此乃為使交易得以順利進行，而由代理人在一
    定範圍內可代授權者為意思表示及受意思表示，如遇逾越權
    限，亦多會向對造為明確表示，以避免於迭次撮合買賣條件
    之際均需重新授予代理權以及重覆確認代理權有無而不利交
    易之進行。亦即一般交易之代理人，除其代理權受有限制或
    應受特別委任之事項外，於經授權進行交易過程中，有代授
    權人為一切行為之權，故如代理權未受有限制，應有代授權
    者收受對造因變更原要約內容而視為新要約送達之權限。本
    件交易標的未有所變動，即交易經濟目的屬同一，上訴人既
    委任羅榮義及余榮輝代為處理系爭土地之買賣（見本院卷第
    73頁），又買賣金額鉅大，客觀上已可預見買賣條件將經數
    次協商，衡情自應授與概括之代理權，以利進行交易，此與
    證人鄔綺琳證述：余榮輝、羅榮義並未告知授權的權限有限
    制等語相符（見本院卷第541頁）。堪認黃齡瑩應已概括授
    權予羅榮義及余榮輝，就被上訴人所為包括上開新要約在內
    所有洽談過程中所為買賣條件之變動，皆有代為收受及代為
    意思表示之權，是如黃齡瑩對羅榮義、余榮輝所授與之代理
    權有所限制，且其如無法證明被上訴人就此不知有何過失，
    自不能對抗被上訴人。　　　
　⑵況證人鄔綺琳證述：7月1日我傳給上訴人後，黃齡瑩之配偶
    余榮輝有同意被上訴人押但書之部分，所以聯繫的過程就是
    朝著要簽約的方向去做，過程中都有分別向羅榮義、余榮輝
    （即黃齡瑩之代理人）報告，他們並未跟我表示不買，在7 
    月底就與雙方確認契約條件沒有問題都同意了，開始約時間
    ，在7月19日時約8月13日是我與雙方確認契約條件都沒有問
    題原本要簽約的時間等語（見本院卷第129、131頁；原審卷
    第173頁、第179頁）。佐以證人鄔綺琳所提出與羅榮義及余
    榮輝之LINE對話，其中與余榮輝於108年7月3日、同月4日提
    及：「污染檢測項目」、「討論簽約事宜」，並於同年8月2
    1日，余榮輝仍向鄔綺琳稱：「今天與蘇總商談、土地需要
    買，拜託你墾（註：應「懇」之誤）請江董、劉董地主能價
    錢稍減些. . . 您的仲介費可以考慮稍調降些. . 」等語（
    本院卷第237頁、第239頁、第287頁）。另與羅榮義於7 月2
    9日提及：「羅課長好，幾點事項回報，1 、已約好地主8月
    13日號簽約：下午2 ：00芳成工業. . .4、這幾日會請代書
    先合約內容作好，讓雙方先審閱. . 」（原審卷第305 頁）
    。據上，羅榮義及余榮輝於收受被上訴人之新要約後，既均
    未向仲介人員鄔綺琳表示被上訴人前揭變更未經授權，或表
    示已逾授權範圍，反而積極與證人鄔綺琳繼續洽談締約之事
    ，而羅榮義為高都公司之主管，余榮輝更高都公司法定代理
    人（見本院卷第73頁），具豐富市場交易經驗，苟未獲黃齡
    瑩概括授權，衡情自不可能於被上訴人變更要約內容後，續
    經由仲介人員與被上訴人洽談買賣事宜。是上訴人辯以羅榮
    義及余榮輝未獲授權代理黃齡瑩收受被上訴人前揭所為新要
    約，自無可信。
　⒋而被上訴人所為新要約之內容，除加註上開「（限定污染檢
    測未通過），期限為108 ／07／31」外，未為其他變更，證人
    鄔綺琳亦係將被上訴人前開加註後之系爭意願書全部，回傳
    予余榮輝，且其後交易內容就如系爭意願書所載，買賣條件
    亦未變動，即均依系爭意願書上之記載等情，此皆經證人鄔
    綺琳證述明確（見本院卷第533頁、第535-537頁、第541頁
    ），並有前揭LINE截圖可憑（見本院卷第229頁），是由證
    人鄔綺琳上開所證述，兩造於被上訴人為新要約後，既已同
    意系爭意願書上所載買賣條件而欲定期進行書面締約，被上
    訴人所為前揭新要約，亦應已得黃齡瑩同意，而意思表示一
    致，系爭契約自已成立生效。
　⒌綜上，黃齡瑩既因概括授與代理權予羅榮義、余榮輝，並就
    被上訴人之新要約為承諾，且系爭意願書上就買賣標的物為
    系爭土地，承買總價為每坪89,000元等買賣契約必要之點即
    標的、價金均已明確約定，並第3條第1項中段約定：此期間
    內若賣方接受買方之承買價款及本意願書之條款時，買方同
    意買賣契約即已立生效（見原審卷第11頁) ，雖本件係被上
    訴人重為新要約，然依當事人之真意及誠信原則，仍應認系
    爭契約自然已成立生效。上訴人辯稱必要之點未合致，且僅
    成立預約，不足採信。
  ㈡黃齡瑩以詐欺、錯誤為由撤銷系爭意願書之意思表示，並以
    瑕疵、錯誤及債務不履行為由解除系爭契約，有無理由？
  ⒈按被詐欺而為意思表示者，依民法第92條第1項之規定，表意
    人固得撤銷其意思表示，惟主張被詐欺而為表示之當事人，
    應就此項事實，負舉證之責任。另主張其意思表示有錯誤而
    欲依民法第88條撤銷意思表示者，亦同。
　⒉黃齡瑩雖以窯業用地無法變更而分別主張受詐欺、意思表示
    有錯誤、物之效用錯誤及被上訴人債務不履行云云，然參黃
    齡瑩既已知交易之客體部分為窯業用地，如確係要求該窯業
    用地其後需變更為工業用地，在其尚知悉於系爭意願書上要
    求證人鄔綺琳加註：「要求地主排除佔用或界址之爭議、需
    與劉清良所有之土地共同交易、需檢附土地污染檢測報報告
    ，如污染檢測報告有污染，本意願書無條件解除」等情（見
    原審卷第11頁），衡情自當於系爭意願書中予以約明，或要
    求被上訴人負責變更，如無法變更之法律效果為何等以為憑
    據。證人鄔綺琳並證述：基本上若無法接受窯業用地，應該
    會在斡旋單上加註特約條款，就例如特約條款有約定污染檢
    測等，但本件未曾因為窯業用地與我討論等語（見原審卷第
    167-168、第171頁、第174頁），然黃齡瑩均未為之，是其
    稱遭詐欺、錯誤或土地有瑕疵云云，已難採信。　
　⒊況黃齡瑩雖抗辯鄔綺琳以其他筆土地日後均可變更為窯業用
    地之不實資訊詐欺上訴人黃齡瑩云云，惟查：
  ⑴上訴人固提出上訴人高都汽車公司法定代理人余榮輝與證人
    鄔綺琳之LINE對話紀錄，及被上訴人曾就同段191-1變更地
    目之公文為證（見原審卷第207、221、223頁)。惟觀諸上開
    LINE對話紀錄，僅證人鄔綺琳在5月22日單方傳送上開變更
    地目公文，余榮輝與鄔綺琳未就變更地目乙事進行討論或詢
    問。證人鄔綺琳亦證述：我沒有說窯業用地可以變更，我是
    說可以申請看看；公文是在講191-1地號土地，我沒有說可
    以或不可以，上訴人可以自己參酌，收到後也沒有討論（見
    原審卷第170、171頁)。其亦在臺灣橋頭地方法院109年度重
    訴49號事件中證稱：洽談過程中，我有跟上訴人高都汽車公
    司法定代理人說有部分窯業用地變更，其法定代理人要求將
    資料傳給他；我沒有說比鄰即可變更（見該院卷第158頁) 
    ，證人鄔綺琳之前開證述核與上揭對話紀錄相符，鄔綺琳或
    被上訴人既未向余榮輝或羅榮義表示為可將窯業用地變更地
    目，上訴人此部分所辯，為不可採。
  ⑵上訴人復提出其在108年9月2日高都公司人員與鄔綺琳對話之
    譯文為佐(見原審卷第213至219頁) 。然上開譯文對話時間
    係於108年9月2日，證人鄔綺琳既證述：係於108年7月19日
    時約（同年）8月13日，我與雙方確認契約條件都沒有問題
    原本要簽約的時間等語，已如前述，顯見兩造就系爭契約至
    108年7月19日即達成合意，則上開對話已在系爭契約成立生
    效之後，況且觀上開譯文內容，係高都公司人員向鄔綺琳說
    明不能變更之原因，鄔綺琳才就此提出疑問或複述上訴人高
    都汽車公司人員說明。然此僅能證明鄔綺琳對此有疑義，尚
    不能證明鄔綺琳在黃齡瑩簽立系爭意願書「前」有向黃齡瑩
    陳稱或保證毗鄰土地可為變更之事實。
  ⑶綜上，在上訴人未能證明被上訴人或證人鄔綺琳曾以窯業用
    地可變更地目為詐術，致黃齡瑩陷於錯誤方為締約之意思表
    示，是黃齡瑩於108年12月5日以受詐欺為由為撤銷簽立不動
    產買賣意願書意思表示，應無理由。
  ⒋復按意思表示之內容有錯誤，或表意人若知其事情即不為意
    思表示者，表意人得將其意思表示撤銷之。但以其錯誤或不
    知事情，非由表意人自己之過失者為限。當事人之資格或物
    之性質，若交易上認為重要者，其錯誤，視為意思表示內容
    之錯誤，民法第88條定有明文。上訴人黃齡瑩在簽署不動產
    買賣意願書前，既已知系爭土地部分為窯業用地，此為上訴
    人所不爭（見不爭執事項㈣），故其對於買賣標的之系爭土
    地之性質並無誤認。其雖辯稱對於能否變更地目之物之性質
    有錯誤情事云云。然被上訴人或證人鄔綺琳既未告知足使上
    訴人黃齡瑩為錯誤意思表示之資訊，其誤以為窯業用地均得
    變更為工業用地而購買系爭土地，僅得認為係購置動機，縱
    有錯誤，亦非屬意思表示錯誤。是以其在108年9月4 日以錯
    誤為由為撤銷簽立不動產買賣意願書意思表示，同屬無據。
  ⒌上訴人雖復辯以本件買賣標的有部分窯業用地且無法變更，
    欠缺工業用地之效用，屬瑕疵給付且未依債之本旨給付，為
    債務不履行云云。然查：
　⑴按依通常交易觀念，或依當事人之約定，認為物應具備之價
    值、效用或品質而不具備者，固為物有瑕疵。然按買受人於
    契約成立時，知其物有前條第1項所稱之瑕疵者，出賣人不
    負擔保之責。買受人因重大過失，而不知有前條第1項所稱
    之瑕疵者，出賣人如未保證其無瑕疵時，不負擔保之責。但
    故意不告知其瑕疵者，不在此限，民法第355條已定有明文
    。
　⑵黃齡瑩於簽署系爭意願書前既已知系爭土地部分為窯業用地
    ，如前所述，縱上訴人黃齡瑩原本僅欲購買工業用地，其經
    正禾公司連同窯業工地一併仲介時，亦無反對情事，更以系
    爭土地為買賣標的，此經證人鄔綺琳證述：買賣標的約5,00
    0 坪，其中工業用地占4,000坪，因為地主的地全部在一起
    ，中間有些是窯業用地，且窯業用地鄰路，地籍圖也有給上
    訴人高都公司，才會連窯業用地一起買等語自明（見原審卷
    第174 頁) 。雖系爭土地中之窯業用地無法變更為工業用地
    ，惟被上訴人或證人鄔綺琳既未向黃齡瑩陳述或擔保確可變
    更，黃齡瑩於明知系爭土地中包括部分窯業用地，猶同意納
    入合併作為買賣標的，則被上訴人給付包含窯業用地之土地
    ，係依兩造約定而為給付，無未依債之本旨給付，或為給付
    瑕疵而有債務不履行之情事。
  ⑶況本件買賣之系爭土地價金甚鉅，證人鄔綺琳在黃齡瑩簽立
    系爭意願書前將系爭土地資料檢送供黃齡瑩審閱，黃齡瑩未
    就本件買賣標的日後使用或能否變更先為確認，亦堪認屬重
    大過失，依前引規定，亦不得主張瑕疵擔保責任。
  ⒍綜上，黃齡瑩以受詐欺、錯誤為由撤銷系爭意願書之意思表
    示，並以瑕疵、錯誤及債務不履行為由解除系爭契約，均無
    理由而不可採。
  ㈢禾達睿公司以票據原因抗辯拒絕給付，有無理由?
    禾達睿公司固辯稱不動產買賣意願書業經買方即黃齡瑩以詐
    欺、錯誤撤銷，並以瑕疵及債務不履行為由解除，基礎原因
    關係已不存在，無需給付云云。惟黃齡瑩以上開情事撤銷不
    動產買賣意願書意思表示或為解除，均無理由，詳如前述。
    則被上訴人請求發票人禾達睿公司負票據責任，要屬有憑。
  ㈣上訴人主張斡旋金非定金，請求依民法第179 條之規定部分
　　返還，有無理由？　
  ⒈查系爭意願書第3條第1項約定：「......若賣方接受買方之
    承買價款及本意願書之條款時，買方同意買賣契約即已成立
    生，若賣方有同意授權受託人可為收受買方支付之定金時，
    受託人得全權代理買方將斡旋金視同定金交付予賣方..」；
    另第4 條約定：「斡旋金轉為定金後因可歸責於買方之事由
    致無法簽訂買賣契約時，定金由賣方沒收，若係因可歸責於
    賣方之事由致無法簽訂買賣契約時，賣方應加倍返還已收全
    部之定金」。
  ⒉上訴人雖稱因斡旋金即定金顯屬過高，與當事人所受損害不
    成比例而顯失公平，應認其中部分為價金之一部先付，自得
    依民法第179條之規定請求返還。惟查，本件買賣標的總價
    額逾2億元，是以2,000萬元作為定金，未逾買賣價金10％，
    難認有違一般交易常情。況依證人鄔綺琳證述：本來是2個
    地主各1,000萬元，後來是因為怕地主反悔，才各多加1,000
    萬元等語（見本院卷第133頁）。上訴人既係因擔心被上訴
    人反悔不出售系爭土地自行增加日後如契約成立轉為定金之
    斡旋金金額，且增加之金額亦未逾一般交易常情，顯見其已
    衡量利弊，且認並無過高情事，才為此約定，上訴人其後再
    主張此部分實為價金之一部先付，而金額過高要求依民法第
    179條之規定請求返還，自屬無據。
  ㈤另按不真正連帶債務之發生，係因相關之法律關係偶然競合
    所致，多數債務人之各債務具有客觀之同一目的，而債務人
    各負有全部之責任，債務人中之一人或數人向債權人為給付
    者，他債務人亦同免其責任。被上訴人分別依系爭意願書、
    票據之法律關係，各向黃齡瑩、禾達睿公司請求給付20,000
    ,000元，核其給付原因雖有不同，惟給付目的則屬同一，揆
    諸前揭說明，任一上訴人給付時，於給付之範圍內，其餘上
    訴人即免給付之責，因此被上訴人既聲明請求黃齡瑩、禾達
    睿公司如任一人為給付時，於給付之範圍內，他方即免給付
    之責，自無不合。
七、綜上所述，上訴人依系爭意願書及票據法律關係請求黃齡瑩
    、達睿公司應各給付被上訴人2,000萬元及自追加上訴人暨
    準備書狀繕本送達全部上訴人翌日即109年7月17日起至清償
    日止，按週年利率5％計算之利息，其中一上訴人給付，其餘
    上訴人於其給付範圍內免給付之責，為有理由，應予准許。
    原審判命上訴人應如數給付，理由雖有不同，但結論並無二
    致，仍應予維持。上訴論旨指摘原判決不當，求予廢棄改判
    ，為無理由，應駁回上訴。又本件事證已明確，兩造其餘攻
    防及證據，經斟酌後認為均不足以影響本判決之結果，爰不
    逐一論述。
八、據上論結，本件上訴為無理由，依民事訴訟法第449條第2項
    、第1項、第85條第1項前段，判決如主文。
中　　華　　民　　國　　111 　年　　2 　　月　　16　　日
                          民事第二庭
                               審判長法  官  黃國川
                                     法  官  何佩陵
                                     法  官  李怡諄
以上正本證明與原本無異。
如對本判決上訴，須於判決送達後20日內向本院提出上訴狀，其
未表明上訴理由者，應於上訴後20日內向本院提出上訴理由書（
均須按他造當事人之人數附繕本）。上訴時應提出委任律師或具
有律師資格之人之委任狀，並依附註條文規定辦理。如委任律師
提起上訴者，應一併繳納上訴審裁判費。
中　　華　　民　　國　　111 　年　　2 　　月　　16　　日
                                     書記官  蔡佳君 
附註：
民事訴訟法第466條之1：
對於第二審判決上訴，上訴人應委任律師為訴訟代理人，但上訴
人或其法定代理人具有律師資格者，不在此限。
上訴人之配偶、三親等內之血親、二親等內之姻親，或上訴人為
法人、中央或地方機關時，其所屬專任人員具有律師資格並經法
院認適當者，亦得為第三審訴訟代理人。
第1項但書及第2項情形，應於提起上訴或委任時釋明之。